臺灣臺中地方法院民事判決　　　　　　　　　　　九十二年度訴字第三０九九號
　　原　　　告　丁○○
　　訴訟代理人　劉家驥　律師
　　被　　　告　辛○○
　　　　　　　　辰○○
　　　　　　　　丙○○
　　　　　　　　癸○○
　　　　　　　　壬○○
　　　　　　　　寅○○
　　　　　　　　卯○○
　　　　　　　　己○○
　　　　　　　　戊○○
　　　　　　　　庚○○
　　　　　　　　巳○○
　　　　　　　　乙○○
　　　　　　　　子○○
　　兼右八人　　丑○○
　　訴訟代理人
右當事人間請求分割共有物事件，經本院於民國九十三年十二月十日辯論終結，判決
如左：
    主　　　文
被告子○○、寅○○、卯○○、丑○○、己○○、戊○○、庚○○、巳○○、乙○○
應就其被繼承人賴錦茂所有坐落台中市○區○○○段０一八０之００００地號及同段
０一八０之０００一地號，所有權應有部分均為一九二分之三四，應辦理繼承登記。
兩造共有坐落台中市○區○○○段０一八０之００００地號土地（地目建、面積八八
八平方公尺），分割為如附圖一所示（Ｇ）部分０點０一五七公頃歸由被告子○○、
寅○○、卯○○、己○○、戊○○、庚○○、巳○○、乙○○取得，並為公同共有；
（Ｆ）部分０點一三九公頃歸由原告、被告丙○○二人取得，並按原應有部分比例保
持分別共有（即各二分之一）；（Ｅ）、（Ｃ）部分０點０一四八公頃歸由被告辛○○取得；（Ｄ）部分０點０一四八公頃歸由被告辰○○取得；（Ｂ）部分０點００七
四公頃歸由被告壬○○取得；（Ａ）部分０點００七四公頃歸由被告癸○○取得。
兩造共有坐落台中市○區○○○段０一八０之０００二地號土地（地目建、面積一０
七平方公尺），分割為如附圖一所示（Ｆ）部分０點００一九公頃歸由被告子○○、
寅○○、卯○○、己○○、戊○○、庚○○、巳○○、乙○○取得，並為公同共有；
（Ｅ）部分０點００一七公頃歸由原告、被告丙○○二人取得，並按原應有部分比例
保持分別共有（即各二分之一）；（Ｄ）部分０點００三五公頃歸由被告辛○○取得
；（Ｃ）部分０點００一八公頃歸由被告辰○○取得；（Ｂ）部分０點０００九公頃
歸由被告壬○○取得；（Ａ）部分０點０００九公頃歸由被告癸○○取得。
訴訟費用由被告賴松榮負擔一九二分之六十四；被告辰○○負擔一九二分之三二，被
告丙○○負擔一九二分之一五；被告癸○○負擔一九二分之一六；被告壬○○負擔應
一九二分之一六；被告子○○、寅○○、丑○○、卯○○、己○○、戊○○、庚○○
、巳○○、乙○○連帶負擔一九二分之三十四；餘由原告負擔。
    事實及理由
甲、程序部分：
一、本件被告辛○○、辰○○、癸○○、丙○○、壬○○受合法通知，無正當理由，
    未於最後言詞辯論期日到場，核無民事訴訟法第三百八十六條所列各款情形，依
    原告之聲請，由其一造辯論而為判決。
二、按訴狀送達後，原告不得將原訴變更或追加他訴。但該訴訟標的對於數人必須合
    一確時，追加原非當事人之人為當事人者，不在此限；民事訴訟法第二百五十五
    條第一項第五款定有明文。本件分割共有物，就原告以外之其他共有人必須合一
    確定，原告於起訴時本應列其他全體共有人為被告，方屬適格，惟原告於起訴時
    漏列被告子○○為當事人，原告追加被告子○○為被告，依前揭規定，自應准許
    之，併此敘明。
乙、實體部分：
一、本件原告主張：坐落台中市○區○○○段０一八０之００００地號土地（地目建
    、面積八八八平方公尺）、同段０一八０之０００二地號土地（地目建、面積一
    ０七平方公尺）二筆土地，為兩造所共有，且於二筆土地，被告賴松榮應有部分
    均為三分之一；被告辰○○應有部分均為六分之一，被告丙○○應有部分均為一
    九二分之一五；原告之應有部分亦均為一九二分之一五；被告癸○○應有部分均
    為十二分之一；被告壬○○應有部分均為十二分之一；而被告子○○、寅○○、
    丑○○、卯○○、己○○、戊○○、庚○○、巳○○、乙○○之被繼承人即已故
    賴錦茂應有部分均為九十六分之十七；因被告子○○、寅○○、卯○○、己○○
    、戊○○、庚○○、巳○○、乙○○就賴錦茂所有上開土地應有部分，未辦理繼
    承登記，系爭土地因原告請求裁判分割，爰依法請求其等辦理繼承登記。又上開
    二筆土地，兩造並無不為分割之特約，亦無因使用目的不能分割之情事，惟因兩
    造無法為協議分割，爰訴請裁判分割。並請依台中市中正地政事務所九十三年十
    一月九日複丈之成果圖即附圖一所示，將坐落台中市○區○○○段０一八０之０
    ０００地號土地，如附圖所示（Ｇ）部分０點０一五七公頃歸由被告子○○、寅
    ○○、卯○○、己○○、戊○○、庚○○、巳○○、乙○○取得，並為公同共有
    ；（Ｆ）部分０點０一三九公頃歸由原告、被告丙○○二人取得，並按原應有部
    分比例保持分別共有（即各二分之一）；（Ｅ）、（Ｃ）部分０點０一四八公頃
    歸由被告辛○○取得；（Ｄ）部分０點０一四八公頃歸由被告辰○○取得；（Ｂ
    ）部分０點００七四公頃歸由被告壬○○取得；（Ａ）部分０點００七四公頃歸
    由被告癸○○取得。並將坐落台中市○區○○○段０一八０之０００二地號土地
    ，如附圖所示（Ｆ）部分０點００一九公頃歸由被告子○○、寅○○、卯○○、
    己○○、戊○○、庚○○、巳○○、乙○○取得，並為公同共有；（Ｅ）部分０
    點０一七公頃歸由原告、被告丙○○二人取得，並按原應有部分比例保持分別共
    有（即各二分之一）；（Ｄ）部分０點００三五公頃歸由被告辛○○取得；（Ｃ
    ）部分０點００一八公頃歸由被告辰○○取得；（Ｂ）部分０點０００九公頃歸
    由被告壬○○取得；（Ａ）部分０點０００九公頃歸由被告癸○○取得等語。
二、被告子○○、寅○○、卯○○、丑○○、己○○、戊○○、庚○○、巳○○、乙○○則以：原告所提分割方案，其等所分配之土地較多，所衍生之規費及土地增
    值稅應如何分配，或由原告全部負擔均未提及，被告無法接受額外增加規費及稅
    金，且原告所提方案分配予被告等人之位置，係缺角無出口，且未面臨道路就土
    地利用價值及公平性而言均屬不妥，如依附圖二所示之分割方案，就各共有人則
    較公平，請依附圖二所示方案分割等語置辯。被告辛○○、辰○○、癸○○、丙○○、壬○○則受合法通知，未到庭為任何聲明及陳述，僅被告丙○○具狀同意
    與原告依原應有部分比例保持共有。
三、查原告主張：坐落台中市○區○○○段０一八０之００００地號土地（地目建、
    面積八八八平方公尺）、同段０一八０之０００二地號土地（地目建、面積一０
    七平方公尺）二筆土地，為兩造所共有，且二筆土地，被告賴松榮應有部分均為
    三分之一；被告辰○○應有部分均為六分之一，被告丙○○應有部分均為一九二
    分之一五；原告之應有部分亦均為一九二分之一五；被告癸○○應有部分均為十
    二分之一；被告壬○○應有部分均為十二分之一；而被告子○○、寅○○、卯○○、丑○○、己○○、戊○○、庚○○、巳○○、乙○○之被繼承人即已故賴錦
    茂應有部分均為九十六分之十七；因被告子○○、寅○○、卯○○、己○○、戊○○、庚○○、巳○○、乙○○就賴錦茂所有上開土地應有部分未辦理繼承登記
    ，且系爭土地並無不能分割之事由，亦無不分割之約定，惟就分割方法無法達成
    協議之事實，業據原告提出系爭土地登記謄本二份、被繼承人賴錦茂繼承系統表
    及地籍圖各一份、戶籍謄本八份、賴錦茂承系統表一份為證，且被告子○○、寅
    ○○、卯○○、丑○○、己○○、戊○○、庚○○、巳○○、乙○○等到庭亦未
    爭執，自堪信為真實。按法院裁判分割共有物，而以原物分配於各共有人時係使
    共有關係變更為單獨所有，其性質為共有人間應有部分之交換，自屬處分行為，
    如係變賣共有物而以價金分配於共有人，即係以處分共有物為分割方法，均以共
    有人有處分權存在為前提，如共有人就共有物並無處分權可資行使，法院即無從
    基此為裁判分割（最高法院六十九年台上字第一一三四號判例參照）。本件系爭
    二筆土地之原共有人賴錦茂死亡後，其繼承人子○○、寅○○、卯○○、丑○○
    、己○○、戊○○、庚○○、巳○○、乙○○等人迄未辦理繼承登記，依民法第
    七百五十九條規定，自不得處分該應有部分，是原告於訴請被告等人分割共有物
    之同時，訴請被告子○○、寅○○、卯○○、丑○○、己○○、戊○○、庚○○
    、巳○○、乙○○就其被繼承人賴錦茂於系爭二筆土地之應有部分九十六分之十
    七，辦理繼承登記，核無不合。
四、按各共有人得隨時請求分割共有物。但因物之使用目的不能分割，或契約訂有不
    分割之期限者，不在此限，民法第八百二十三條第一項定有明文。從而，原告請
    求分割共有物，揆諸首開說明，尚無不合，應予准許。又按共有物裁判分割之方
    法，應由法院斟酌當事人之意見、共有土地之性質，經濟效用及全體共有人之利
    益決定之。查系爭台中市○區○○○段０一八０之０００二地號土地現為空地，
    而同段０一八０之００００地號土地上，自北而南有賴錦茂繼承人使用之三層鐵
    架烤漆板鐵皮屋一棟、壬○○使用之磚造平房一棟、辛○○使用之二樓鐵架烤漆
    板鐵皮屋一棟、辰○○使用之一樓鐵架烤漆板房屋一棟、辛○○使用之三層加強
    磚造建物一棟、賴錦茂繼承人使用之一層鐵架平房一棟，其位置面積如附圖三所
    示，業經本院於九十三年三月四日勘驗現場，並囑託台中市中正地政事務測量屬
    實，有本院勘驗筆錄及台中市中正地政事務所所製建物位置複丈成果圖各一份在
    卷可參。又本件原告所提出之分割方案即為如附圖一所示之甲案，及被告子○○
    、寅○○、卯○○、丑○○、己○○、戊○○、庚○○、巳○○、乙○○等人所
    提出之分割方案即為如附圖二所示之乙案，其主要差異為：甲案係就系爭二筆土
    地按共有人應有部分比例逐筆予以分割，乙案則係採合併分割依各共有人所登記
    之應有部分比例加以配當。本院就上開分割方案審酌如後：
（一）按被告子○○、寅○○、卯○○、丑○○、己○○、戊○○、庚○○、巳○○
      、乙○○等主張之乙案之分割方案，固係將二筆土地合併分割，惟查：經本院
      訊證人即台中市地政事務所人員甲○○到庭結證稱：「（系爭二筆土地是否可
      以合併分割？答：因為二筆土地使用分區不同，不得合併分割，所以九十三年
      六月十五日的複丈圖是沒有辦法分割登記的，一八０（即０一八０之００００
      地號）地號是商業區，一八０之二（即０一八０之０００二）地號是住宅區。
      」等語，按住宅區、商業區之設立，涉及通盤都市計畫，不容私人恣意變更之
      。又土地因合併申請複丈者，應以同一地段、地界相連、使用分區、使用性質
      及地目均相同之土地為限，地籍測量實施規則第二百二十四條定有明文。查被
      告子○○、寅○○、卯○○、丑○○、己○○、戊○○、庚○○、巳○○、乙○○請求合併分割移轉之土地，二筆土地既分屬商業區及住宅區土地，依法自
      不得合併分割。且按共有人就共有之土地本得由共有人依法自由處分而加以協
      議分割，如未能協議分割，得請求法院裁判分割，然除當事人就應有部分比例
      所應取得之土地面積，於訴訟中有特別合意，而同意由法院依其等之合意比例
      分割外，法院自應以共有人就土地現有之應有部分比例加以分割，配當各共有
      人應得之土地面積。兩造當事人因協議分割不成，而請求本院裁判分割，惟其
      等就系爭二筆土地，各共有人所應得之比例配當，於審理中未達成合意，本院
      自應以土地登記謄本所載之應有部分比例配當土地面積，今被告被告子○○、
      寅○○、卯○○、丑○○、己○○、戊○○、庚○○、巳○○、乙○○等主張
      之乙案之分割方案係採合併分割然未得原告及其他共有人辛○○、辰○○、癸○○、丙○○、壬○○之同意，是該乙案分割方案，自無法採用為本件分割之
      分割方案。
（二）又依原告主張所提如附圖一甲案之分割方案，該方案為逐筆並按兩造之應有部
      分比例分割，雖被告子○○、寅○○、卯○○、丑○○、己○○、戊○○、庚○○、巳○○、乙○○等賴錦茂之繼承人所分得之土地，位置在最北方，且所
      分得之土地因隔有同段０一八一之００一０、０一八一之００一六、０一八二
      之０００三地號土地，而未能與大雅路相臨，惟原告主張此係因上開三筆相鄰
      之土地，係被告丑○○之子賴祈宇所有，被告子○○、寅○○、卯○○、丑○○、己○○、戊○○、庚○○、巳○○、乙○○等賴錦茂之繼承人所分得之土
      地，現與該三筆土地合併使用中，因此被告子○○、寅○○、卯○○、丑○○
      、己○○、戊○○、庚○○、巳○○、乙○○等人曾同意取得該部分土地，以
      利將來分得之土地繼續與同段０一八一之００一０、０一八一之００一六、０
      一八二之０００三地號土地合併使用等情，為被告賴樹人所不爭執，並業據原
      告提出上開三筆土地之登記謄本三份在卷可參；又被告子○○、寅○○、卯○○、丑○○、己○○、戊○○、庚○○、巳○○、乙○○等對於系爭同段０一
      八一之００００地號土地，最北部分土地確由被告子○○、寅○○、卯○○、
      丑○○、己○○、戊○○、庚○○、巳○○、乙○○與訴外人賴祈宇所有之同
      段０一八一之００一０、０一八一之００一六、０一八二之０００三地號土地
      ，合併使用中，且合併使用之其他土地有面臨大雅路等情，復經本院履勘查核
      屬實，並有勘驗筆錄及簡圖一份在卷可參；再參諸被告丑○○於九十二年十二
      月十五日，提出之如附圖四所示兩造在祖先牌位前協議之分配順序圖，該圖將
      兩造所共有之系爭兩筆土地合併分割，固與法不合，惟依分配圖記載，被告子
      ○○、寅○○、卯○○、丑○○、己○○、戊○○、庚○○、巳○○、乙○○
      等人因使用系爭土地之位置，屬最北方，乃同意取得該最北方位置土地，是原
      告主張依使用現狀，並參照兩造以往協議之精神，及現有使用建物坐落位置，
      兩造共有坐落台中市○區○○○段０一八０之００００地號土地分割為如附圖
      一所示（Ｇ）部分０點０一五七公頃歸由被告子○○、寅○○、卯○○、己○○、戊○○、庚○○、巳○○、乙○○取得，並為公同共有；及同段０一八０
      之０００二地號土地分割為如附圖一所示（Ｆ）部分０點００一九公頃歸由被
      告子○○、寅○○、卯○○、己○○、戊○○、庚○○、巳○○、乙○○取得
      ，並為公同共有，應合乎兩造之最大利益及公平原則，被告子○○、寅○○、
      卯○○、丑○○、己○○、戊○○、庚○○、巳○○、乙○○等人，反對以往
      協議之精神，要求兩筆土地應合併分割，即無理由。另系爭同段０一八０之０
      ０００地號土地上，自北而南除有賴錦茂繼承人使用之三層鐵架烤漆板鐵皮屋
      一棟外、尚有被告壬○○使用之磚造平房一棟、被告辛○○使用之二樓鐵架烤
      漆板鐵皮屋一棟、被告辰○○使用之一樓鐵架烤漆板房屋一棟、文辛○○使用
      之三層加強磚造建物一棟、被告賴錦茂繼承人使用之一層鐵架平房一棟，其位
      置面積如附圖三所示，依原告所提之分割方案，該方案已依兩造之應有部分比
      例，盡量將共有人占有土地現況之建物保留，並均使其他共有人所取得之部分
      ，面臨道路，且將同段０一八０之０００二地號土地分配之土地，與同段０一
      八０之００００地號兩造取得之土地相鄰，可使該等共有人於二筆土地所取得
      部分合併使用，並繼續利用現存於土地上之建物，顯符合兩造之最大利益。
（三）依上所述，堪認原告提出之分割方案，尚稱公允，且最符合兩造之利益，自屬
      適當。爰判決如主文第一、二項所示。
五、末按分割共有物事件，本質上並無訟爭性，兩造本可互換地位，而由任一共有人
    起訴請求分割，均無不可。故本件原告之請求雖有理由，但如由敗訴之當事人負
    擔，自顯失公平，爰就本件訴訟費用之分擔，參考兩造之應有部分，酌定比例分
    擔之如主文第四項所示。
六、兩造其餘之攻擊防禦方法，經審酌結果，與本案判決結果無影響，爰不一一論述
    ，併此敘明。
丙、訴訟費用負擔之依據：民事訴訟法第八十條之一、第八十五條第一項但書、第二
    項。
中　　　華　　　民　　　國　　九十三　　年　　　十二　　月　　三十一　　日
　　　　　　　　　　　　　　　　臺灣臺中地方法院民事第三庭
~B法　　　官　王金洲
右為正本係照原本作成。
如不服本判決，應於判決送達後二十日內，向本院提出上訴狀。
中　　　華　　　民　　　國　　九十三　　年　　　十二　　月　　三十一　　日
~B法院書記官
